ACORDAO-COMPLETO-2383327

ACÓRDÃO 9749/2020 ATA 32/2020 - PRIMEIRA CÂMARA

VISTOS, relatados e discutidos estes autos de tomada de contas especial instaurada pela Fundação Nacional de Saúde (Funasa) contra o Sr. Pedro Rodrigues Barbosa, ex-prefeito de Portel/PA (entre 2005 e 2008 e, reeleito, de 2009 a 2012) , em decorrência de diversas irregularidades na execução do Convênio 444/2006,
ACORDAM os Ministros do Tribunal de Contas da União, reunidos em sessão da Primeira Câmara, ante as razões expostas pelo Relator, em:
9.1 acatar parcialmente as alegações de defesa apresentadas pelo Sr. Pedro Rodrigues Barbosa (CPF XXX.099.482-XX) ;
9.2 julgar, com fundamento nos arts. 1º, inciso I, 16, inciso III, alíneas "b" e "c", da Lei 8.443/1992 c/c os arts. 19 e 23, inciso III, da mesma Lei, e com arts. 1º, inciso I, 209, incisos II e III, 210 e 214, inciso III, do Regimento Interno, irregulares as contas do Sr. Pedro Rodrigues Barbosa (CPF XXX.099.482-XX) , e condená-lo ao pagamento da quantia a seguir especificada, com a fixação do prazo de quinze dias, a contar da notificação, para comprovar, perante o Tribunal (art. 214, inciso III, alínea "a", do Regimento Interno) , o recolhimento da dívida aos cofres da Fundação Nacional de Saúde (Funasa) , atualizada monetariamente e acrescida dos juros de mora, calculados a partir das datas discriminadas, até a data do recolhimento, na forma prevista na legislação em vigor: 
Valor e data original do débito:
	Data
	Valor em R$

	28/12/2006
	35.259,68

	14/4/2009
	257.994,94

9.3 aplicar ao Sr. Pedro Rodrigues Barbosa (CPF XXX.099.482-XX) a multa prevista no art. 57 da Lei 8.443/1992 c/c o art. 267 do Regimento Interno, no valor de R$ 65.000,00 (sessenta e cinco mil reais) , com a fixação do prazo de quinze dias, a contar da notificação, para comprovar, perante o Tribunal (art. 214, inciso III, alínea "a", do Regimento Interno) , o recolhimento da dívida aos cofres do Tesouro Nacional, atualizada monetariamente desde a data deste acórdão até a do efetivo recolhimento, se for paga após o vencimento, na forma da legislação em vigor;
9.4 autorizar, desde logo, nos termos do art. 28, inciso II, da Lei 8.443/1992, a cobrança judicial da dívida, caso não atendida a notificação;
9.5. dar ciência à Prefeitura Municipal de Portel/PA das seguintes ocorrências verificadas nestes autos, de modo a prevenir a repetição de falhas e/ou impropriedades semelhantes:
9.5.1. a ausência de formalização prévia e por escrito de alterações contratuais mediante termos de aditamento aos contratos iniciais nos convênios está em desacordo com o disposto no art. 60 da Lei 8.666/1993;
9.5.2. a celebração de contratos com prazo de vigência indeterminado afronta ao art. 57, § 3º, da Lei 8.666/1993;
9.6. dar ciência desta deliberação à Fundação Nacional de Saúde, à Prefeitura Municipal de Portel/PA e ao responsável; e
9.7. encaminhar cópia deste acórdão à Procuradoria da República no Pará, nos termos do § 3º do art. 16 da Lei 8.443/1992, c/c o § 7º do art. 209 do Regimento Interno do TCU, para adoção das medidas que entender cabíveis.

Tomada de contas especial instaurada pela Fundação Nacional de Saúde (Funasa)  em decorrência de diversas irregularidades na execução do Convênio 444/2006.

Primeira Câmara

Prefeitura Municipal de Portel - PA.

3. Interessados/Responsáveis:
3.1. Interessado: Fundação Nacional de Saúde (26.989.350/0001-16).
3.2. Responsável: Pedro Rodrigues Barbosa (XXX.099.482-XX).

13.1. Ministros presentes: Walton Alencar Rodrigues (Presidente), Benjamin Zymler e Bruno Dantas.
13.2. Ministro-Substituto convocado: Augusto Sherman Cavalcanti (Relator).
13.3. Ministro-Substituto presente: Weder de Oliveira.

ACORDAO-COMPLETO-2541938

Acórdão de Relação 3859/2022 - Primeira Câmara

Acórdão de Relação

ACORDAO-COMPLETO-2523948

Acórdão de Relação 746/2022 - Primeira Câmara

AUGUSTO SHERMAN

Transcrevo, a seguir, a instrução vazada à peça 25 destes autos, anuída pelo corpo diretivo da Secretaria de Controle Externo de Tomada de Contas Especiais - SecexTCE (peças 26 e 27) :
	"INTRODUÇÃO
1.	Cuidam os autos de tomada de contas especial instaurada pela Fundação Nacional de Saúde (Funasa) , em desfavor do Sr. Pedro Rodrigues Barbosa (CPF XXX.099.482-XX) , ex-prefeito de Portel/PA (gestões sucessivas de 2005-2008 e 2009-2012) , em razão da não comprovação da boa e regular aplicação de recursos públicos federais, tendo em vista a impugnação total de despesas efetuadas com recursos repassados ao município, em virtude do Convênio 444/2006 (Siafi 571797) , celebrados entre a Funasa e o município de Portel/PA, tendo por objeto a 'drenagem para controle da malária' (peça 1, p. 187) , com vigência no período de 20/6/2006 a 26/10/2009 (peça 2, p. 110 e peça 14, p. 112) . 
HISTÓRICO
2.	O valor dos recursos previstos para implementação do objeto do referido Convênio foi de R$ 1.429.335,22, sendo R$ 71.466,77 do Convenente e R$ 1.357.868,45 do Concedente, repassados mediante as seguintes Ordens Bancárias (peça 13, p. 32) :
	OB
	Data
	Valor em R$

	2006OB912301
	22/11/2006
	543.147,45

	2006OB913999
	28/12/2006
	543.147,45

	2009OB802565
	14/4/2009
	271.573,62

3.		Registra-se que a Funasa instaurou, intempestivamente, o processo de TCE, uma vez que a vigência do Convênio 444/2006 expirou em 2009, e o Relatório de Tomada de Contas Especial foi concluído em 6/4/2016 (peça 14, p. 71-107) . 
4.	Destaca-se, ainda, que a morosidade da Funasa neste processo foi de encontro ao Acórdão 2766/2011-TCU-Segunda Câmara, da relatoria do Ministro José Jorge, de 3/5/2011, que determinou à Fundação que concluísse, em sessenta dias da ciência da deliberação, as providências com vistas à quantificação e obtenção do ressarcimento, ao erário, dos prejuízos oriundos da não comprovação da regular aplicação dos recursos de três convênios firmados com o município de Portel/PA, entre eles o Convênio 444/2006 (peça 8, p. 19) .
5.	Em relação às providências adotadas pelos órgãos de controle, no âmbito administrativo interno, com vistas a sanear as irregularidades verificadas, constam, nos autos, as seguintes:
	Documento
	Data
	Assunto
	Conclusão
	Peça, p.

	S/N
	24/5/2007
	Relatório in loco
	Execução financeira ocorreu de forma satisfatória
	2, p. 115-118

	1/2008
	17/9/2008
	Relatório de visita técnica
	Prestação Parcial - 100,47% de serviços executados e 76,36% de etapa útil cumprida
	3, 243-244

	1/2009
	19/9/2009
	Relatório de visita técnica
	Prestação Parcial - 100,47% de serviços executados e 76,36% de etapa útil cumprida
	1, p. 122-125

	S/N
	16/2/2009
	Formulário de aprovação do Programa de Educação em Saúde e Mobilização Social (PESMS) 
	Atividades pactuadas do PESMS foram executadas parcialmente (75%) 
	4, p. 7-9

	15/2009
	30/3/2009
	Parecer Financeiro
	Aprovação da prestação de contas parcial, no valor de R$ 1.115.555,15.
	2, p. 93-94

	14/2010
	12/2/2010
	Parecer sobre denúncia de possíveis irregularidades nas ações de saneamento
	Análise do convênio à peça 4, p. 32-33
	4, p. 32-39

	S/N
	26/4/2010
	Relatório in loco
	Após extensa análise, sugeriu a não aprovação da execução financeira, pendente, então, de justificativas e documentos
	4, p. 50-58

	74/2010
	17/9/2010
	Parecer Financeiro
	Sugeriu aprovação parcial, no valor de R$ 224.430,61 
	5, p. 7-12

	88/2010
	8/11/2010
	Parecer
	Resultado das apurações de supostas irregularidades nas ações de saneamento -Acórdão 1559/2010-TCU-Segunda Câmara (vide peça 7, p. 73) 
	7, p. 63-76

	18/2011
	18/1/2011
	Parecer Financeiro
	Aprovação parcial de R$ 1.002.679,51, omissão na prestação de contas final, não aprovação de 18,06% de execução física
	7, p. 77-80

	4/2011
	5/7/2011
	Parecer Técnico
	81,8% de execução, redução significativa no número de casos autóctones de malária
	8, p. 23-25

	73/2011
	13/7/2011
	Parecer Financeiro
	Sugerindo aprovação parcial, no valor de R$ 694.536,38 e impugnação de R$ 726.508,29, além de tornar sem efeito o Parecer 18/2011
	8, p. 55-60

	33/2013
	22/3/2013
	Parecer Financeiro
	Sugeriu aprovação, com ressalvas, de R$ 1.076.076,49
	11, p. 18-27

	S/N
	23/9/2013
	Parecer Técnico Retificador
	Obra paralisada, a prefeitura não cumpriu o pactuado, sugeriu-se a não aprovação e a devolução dos recursos 
Obra atingiu 82,49% executado, no valor de R$ 1.179.058,62 e devolução de R$ 308.689,07. 
	13, p. 72- 75 

	69/2014
	24/6/2014
	Parecer Financeiro
	Aprovação de R$ 1.135.298,35
	13, p. 115-118

	S/N
	23/7/2014
	Parecer Técnico
	Solicitou ao Município comprovação fiscal dos equipamentos e máquinas empregados na obra, discriminando a quantidade de horas utilizadas, comprovação financeira de despesas com folha de pagamento da mão de obra empregada na execução da obra e informar a quantidade de aterro 
	13, p. 134-135

	84/2014
	25/7/2014
	Parecer Financeiro
	Concluiu pela não aprovação no valor total do convênio
	13, p. 137-141

6.	O responsável foi devidamente notificado, conforme tabela a seguir:
	Documento
	Data
	Conclusão
	Peça, p.

	83/2009
	3/11/2009
	Solicita prestação de contas final, cujo prazo encerra em 25/12/2009
	4, 23-24

	23/2010
	18/3/2010
	Solicita prestação de contas final, não recebido (AR peça 4, p. 44-45) 
	4, p. 40-41

	82/2010
	21/9/2010
	Encaminha Parecer 74/2010, recebido AR à peça 5, p. 37
	5, p. 6

	2/2011
	20/1/2011
	Encaminha Parecer 18/2011, recebido AR à peça 7, p. 95
	7, p. 81

	43/2011
	19/7/2011
	Encaminha Parecer 73/2011, notificando recolher R$ 1.188.814,52, AR à peça 8, p. 88.
	8, p. 87

	334/2012
	6/2/2012
	Oportuniza apresentar defesa ou recolher o débito de R$ 1.292.315,56 - apresentou defesa em 30/3/2012, via Ofício 58/PMP (peça 8, p. 136-154) 
	8, p. 107-108

	1/2014
	30/7/2014
	Comunica rejeição das alegações de defesa e cobra o ressarcimento
	13, p. 146

	1/2015
	27/3/2015
	Informa que a documentação apresentada pelo Ofício 43/2014 (defesa ao parecer 74/2010) não alterou as conclusões anteriores
	14, p. 9

7.	Em 6/4/2016, foi expedido o Relatório de TCE 25200.018.816/2011-25, concluindo pela imputação de débito ao responsável, no valor original de 1.357.868,45 (peça 14, p. 71-107) . 
8.	Em 31/1/2017, foram expedidos o Relatório de Auditoria, o Certificado de Auditoria e o Parecer do Dirigente do Órgão de Controle Interno (referência 45/2017-CGU) , todos concluindo pelo débito do responsável e irregularidade das contas, nos exatos termos apregoados pela Funasa (peça 14, p. 120-124) , com o Pronunciamento Ministerial em 29/3/2017 e envio ao TCU (peça 14, p. 125) .
EXAME TÉCNICO
9	Em cumprimento ao Despacho do Secretário, com fulcro nas delegações de competência conferidas pelo relator destes autos, Ministro Augusto Sherman, foi promovida a citação do Sr. Pedro Rodrigues Barbosa, por meio do Ofício 882/2017-TCU/Secex-RN, de 22/8/2017 (peça 20) , recebido conforme AR, de 12/9/2017, acostado à peça 22. 
10.	O responsável apresentou as alegações de defesa, tempestivamente, em 20/9/2017 (peça 21) , tendo em vista à seguinte ocorrência:
a.1.) 	Ocorrência: não comprovação da boa e regular aplicação dos recursos públicos repassados pela Fundação Nacional de Saúde (Funasa) ao Município de Portel/PA, por meio do Convênio 444/2006 (Siafi 571797) , tendo por objeto a 'drenagem para controle da malária', em vista das seguintes irregularidades demonstradas no Relatório 'in loco' de 26/4/2010, no Parecer Técnico Retificador, de 23/9/2013 e no Parecer Financeiro 84/2014, de 25/7/2014:
	a.1.1) 	execução direta de obra diversa da prevista no plano de trabalho;
	a.1.2) aquisição de materiais não autorizados;
	a.1.3) obras realizadas sem que tenha provado funcionalidade para a população;
	a.1.4) não aplicação de recursos no mercado financeiro;
	a.1.5) celebração de termos aditivos de reajustamento, em 26/3/2009, para os Contratos 23/2006, 24/2006 e 25/2006 sem ter havido aditivo de prorrogação de vigência;
	a.1.6) inexistência de publicação dos Termos de Contratos 23/2006, 24/2006 e 25 /2006 no Diário Oficial da União;
a.1.7) impropriedades com notas fiscais na execução dos Contratos 23/2006, 24/2006 e 25/2006;
	a.1.8) Pregão Presencial 1/2006 realizado para aquisição de material de consumo e locação de veículos, sendo que os contratos 23/2206, 24/2006 e 25/2006 foram celebrados para obras ('elemento de despesa 4490-51') , e ainda, tiveram suas vigências estabelecidas 'até o cumprimento da entrega total do objeto da referida licitação', contrariando o art. 57, parágrafo 3º, da Lei 8.666/1993.
11.	Alegações de Defesa do Sr. Pedro Rodrigues Barbosa - (peças 21 e 23) :
1.1.	Quanto ao item 	a.1.1: o responsável alegou que não consta, expressamente, no plano de trabalho do convênio nada que determine que a obra deveria ter sido realizada por administração indireta, e em nenhum momento nas vistorias realizadas pela Funasa essa questão foi indagada. 	Enfatizou que a lei permite a administração pública executar obras públicas de forma direta e indireta. 
11.2.	Quanto ao item 	a.1.2: o responsável citou que no termo de convenio não há relação de materiais a serem adquirido e nem informação de que a aquisição dos materiais necessitaria de aprovação da concedente.
11.3.	Quanto ao item 	a.1.3: o defendente expôs que o objetivo do convênio, realização de drenagem para controle do auto índice de Malária, foi atingido, uma vez que nas áreas onde foi realizada a drenagem o índice da doença ficou em quase zero e o surto não voltou a acontecer depois da realização das obras. 
11.4.	Quanto ao item 	a.1.4: o defendente informou que a prefeitura municipal de Portel não tinha recebido sua via do Termo de convênio, desconhecendo, assim, a obrigatoriedade de aplicar os recursos. Enfatizou que no pagamento da última parcela, já de posse de sua via do termo de convênio, aplicou de forma imediata os recursos recebidos.
11.5.	Quanto ao item 	a.1.5: o responsável citou que tal assertiva é sem pé nem cabeça, pois no reajustamento contratual não é obrigado a realização de aditivo de vigência.
11.6.	Quanto ao item 	a.1.6: o defendente informou que os contratos foram todos plenamente publicados no quadro de avisos da prefeitura municipal de Portel e citou que o TCU tem se manifestado no posicionamento de que pequenas falhas administrativas não maculam os procedimentos praticados, nem podem ser considerados ilegais.
11.7.	Quanto ao item a.1.7: o responsável informou que as notas fiscais estão atestadas e carimbadas com o número do referido convênio e juntadas a prestação de contas, sendo assim inverídicas as afirmações da Funasa.
11.8.	Quanto ao item	a.1.8: o responsável informou que o prazo dos contratos não foi indeterminado, pois eles estavam vinculado ao Convênio 444/2006, ou seja, suas vigências acabavam com o fim da vigência do convênio ou com a conclusão da entrega dos materiais adquiridos e devolução dos veículos e maquinários locados, não havendo assim contrariedade ao art. 57, § 3º da Lei 8.666/1993.
11.9.	Por fim, o defendente concluiu solicitando ao TCU que, caso seja necessário, determine uma diligência in loco com o intuito de atestar o cumprimento do objeto pactuado.  
12.	Análise:
12.1.	Quanto ao item.1.1: O responsável não explicou o porquê de ter a alterado o Plano de Trabalho de forma unilateral sem a devida justificativa, antes do início da obra, pois em vez de licitar serviço de engenharia, licitou aluguel de máquinas e equipamentos, aquisição de material e aluguel de veículo, optando por fazer execução direta, contudo tendo em vista que a Funasa não apontou comprometimento da obra, nem prejuízo ao erário relacionado a tal alteração, conforme pareceres relacionados no item 5 desta instrução, propõe-se acatar as alegações de justificativas apresentadas para esta questão.
12.2.	 Quanto ao item 1.2: compulsando-se os autos verifica-se que a questão dos materiais adquiridos tratada de forma isolada foi aprovada pela Funasa, conforme trecho do Parecer Financeiro 84/2014 que (peça 13, p. 140) :
Das despesas realizadas, as que poderiam ser aceitas financeiramente, são as despesas com aquisição de material porque a sua licitação foi no elemento de despesa 4.4.90.51.00, e suas notas fiscais estão devidamente identificadas com os dados do convênio e seus recebimentos atestados. Com base nelas que os técnicos verificaram a inexistência de sobrepreço e compararam com os valores da tabela do SINAPI. (grifo nosso) 
12.2.1.	Dessa forma, tendo em vista que a alteração do plano de trabalho não justifica, no caso concreto, a imputação de débito total, pois a obra foi executada em mais de 80%, conforme Parecer Técnico 4/2011 (peça 8. P. 23-25) e Parecer Técnico Retificador (peça 13, p. 72-75) .
12.2.2.	Considerando, ainda, que houve a funcionalidade do objeto (item 12.3.3 desta instrução) e que não houve sobrepreço na aquisição dos materiais, propõe-se acatar as alegações de justificativas apresentadas para esta questão.
12.3.	Quanto ao item 	a.1.3: 
12.3.1.	A CGU deixou assentem seu Relatório 45/2017 que 'não há certificação de que as obras realizadas tenham atingido funcionalidade para a população' (peça 14, p. 121) . Tal afirmação culminou na citação do responsável pelo valor total dos recursos repassados, uma vez que tal irregularidade, por si só, seria suficiente pra apontar o débito no valor total dos recursos repassados, conforme enunciado de jurisprudência (Acórdão 2812/2017-TCU-Primeira Câmara-Relator: Weder de Oliveira) :
Considera-se como prejuízo em valores integrais a aplicação dos recursos do convênio em objeto que se revela inservível ou sem funcionalidade após a sua execução, completa ou parcial.
12.3.2.	Contudo, tendo em vista a defesa do responsável informando que o objeto do Convênio foi atingido, considerando que nas áreas onde foi realizada a drenagem o índice da doença ficou em quase zero e o surto não voltou a acontecer depois da realização das obras, entendeu-se pertinente compulsar novamente os autos para verificar a posição da Funasa.
12.3.3.	Assim, com base nos relatórios da Funasa que atestaram a funcionalidade da obra, ao expressar que estaria havendo uma diminuição da morbidade (peça 7, p. 73) e que que ocorreu uma redução bastante significativa no número de casos autóctones de malária (peça 14, p. 92) , entende-se pertinente acatar as alegações de defesa do responsável para esta questão, afastando com isso o débito no valor total dos recursos repassados.
12.3.4.	Superada a questão de funcionalidade da obra restou o débito apontado no Parecer Técnico Retificador, de 23/9/2013, no valor de R$ 308.689,07, em virtude de execução parcial de serviços da rede coletora (peça 13, p. 75) , nas datas a seguir, correspondentes aos últimos repasses de recursos:
	Data
	Valor em R$

	28/12/2006
	37.115,45

	14/4/2009
	271.573,62

12.4.	Quanto ao item 	a.1.4: Embora a simples alegação de desconhecimento da norma não justifica a sua não aplicação (art. 3º da Lei de Introdução ao Código Civil) , acata-se as alegações de justificativas apresentadas para esta questão, pois segundo a jurisprudência do TCU, essa irregularidade não leva a débito.
12.4.1. Nesse sentido são os Acórdão 4920/2009-TCU-Primeira Câmara, 1.344/2010-TCU-1ª Câmara, 1.259/2010-TCU-2ª Câmara, 2.700/2009-TCU-2ª Câmara, 3.681/2008-TCU-1ª Câmara, 1.1232008-TCU-Plenário, 2.345/2008-TCU-2ª Câmara, 1.543/2008-TCU-2ª Câmara, 2.762/2008-TCU-2ª Câmara e 211/2009-TCU-2ª Câmara.
12.5.	Quanto ao item 	a.1.5: Os Contratos 23/2006, 24/2006 e 25/2006 foram celebrados em 2006 tendo a vigência 'até o cumprimento da entrega total do objeto da referida licitação' (em desacordo com o art. 57, § 3º da Lei 8.666/93) e não tinham cláusulas que possibilitassem termos de aditivos, nem de prorrogação de vigência, nem de reajustamento. Assim, para fazer um aditivo de reajuste três anos depois da celebração dos contratos, deveriam ter sido feitos antes os aditivos de vigência. Desse modo, rejeita-se as alegações de justificativas apresentadas para esta questão 
12.6.	Quanto ao item 	a.1.6: No caso concreto, a inexistência de publicação dos extratos de contrato na impressa oficial, em afronta ao Parágrafo único do art. 61 da Lei 8.666/1993, pode ser considerada uma falha superável em virtude da ausência de maiores prejuízos decorrentes do fato, bem como a constatação de, em confronto com os demais fatos analisados na presente instrução, não terem significativa gravidade. Desse modo, acata-se as alegações de defesa apresentadas para esta questão.
12.7.	Quanto ao item a.1.7:  De fato as seguintes notas fiscais impugnadas não estão com o número respectivo no ateste de recebimento, mas todas estão com o carimbo do Convênio. Assim, acata-se as alegações de defesa apresentadas para esta questão.
12.7.1. Nota fiscal 0160 de 17/4/2009, R$108.590,50 (peça 7, p. 49-50) 
12.7.2. Nota fiscal 0163 de 11/5/2009, R$ 31.852,50 (peça 7, p. 57-58) 
12.7.3. Nota fiscal 4929 de 17/8/2009, R$ 68.850,00 (peça 7, p. 47-48) ;
12.7.4. Nota fiscal 5035 de 4/5/2009, R$ 18.000,00 (peça 7, p. 51-52) ;
12.7.5. Nota fiscal 5039 de 11/5/2009, R$ 1.800,00 (peça 7, p. 55-56) 
12.7.6. Nota fiscal 5040 de 18/5/2009, R$ 5.000,00 (peça 7, p. 59-60) 
12.7.7. Nota fiscal 0697 de 11/5/2009, R$ 3.000,00 (peça 5, p. 53-54) 
12.8.	Quanto ao item 	a.1.8: as vigências estabelecidas 'até o cumprimento da entrega total do objeto da referida licitação', afrontam sim o art. 57, parágrafo 3º, da Lei 8.666/1993, que veda contratos com prazo de vigência indeterminado. Desse modo, rejeita-se as alegações de defesa apresentadas para esta questão.
12.9.	Por fim, quanto ao pedido do defendente, solicitando ao TCU que, caso seja necessário, determine uma diligência in loco para atestar o cumprimento do objeto pactuado, cita-se o enunciado de jurisprudência (Acórdão 2805/2017-TCU-Primeira Câmara-Relator: Vital do Rêgo) . 
Não cabe ao TCU determinar, a pedido do responsável, a realização de diligência, perícia ou inspeção para a obtenção de provas, uma vez que constitui obrigação da parte apresentar os elementos que entender necessários para a sua defesa. 
12.10. Assim, acatam-se parcialmente as alegações de defesa do responsável, remanescendo o débito de R$ 308.689,07, conforme item12.3.4. desta instrução. 
CONCLUSÃO
13.	Em face da análise promovida no item 12, propõe-se acatar parcialmente as alegações de defesa apresentadas pelo Sr. Pedro Rodrigues Barbosa, uma vez que não foram suficientes para sanear as irregularidade a ele atribuídas (execução parcial de serviços da rede coletora, execução direta de obra diversa da prevista no plano de trabalho; aquisição de materiais não autorizados, celebração de contratos contrariando o art. 57, parágrafo 3º, da Lei 8.666/1993) .
14.	Os argumentos de defesa tampouco lograram afastar o débito imputado ao responsável. Ademais, inexistem nos autos elementos que demonstrem sua boa-fé ou a ocorrência de outros excludentes de culpabilidade. Desse modo, suas contas devem, desde logo, ser julgadas irregulares, nos termos do art. 202, § 6º, do Regimento Interno/TCU, procedendo-se à sua condenação em débito e à aplicação da multa prevista no art. 57 da Lei 8.443/1992. 
PROPOSTA DE ENCAMINHAMENTO
15.	Diante do exposto, submetem-se os autos à consideração superior, propondo:
	a) acatar parcialmente as alegações de defesa apresentadas pelo Sr. Pedro Rodrigues Barbosa (CPF XXX.099.482-XX) ;
	b) com fundamento nos arts. 1º, inciso I, 16, inciso III, alíneas 'b' e 'c', da Lei 8.443/1992 c/c os arts. 19 e 23, inciso III, da mesma Lei, e com arts. 1º, inciso I, 209, incisos II e III, 210 e 214, inciso III, do Regimento Interno, que sejam julgadas irregulares as contas do Sr. Pedro Rodrigues Barbosa (CPF XXX.099.482-XX) , e condená-lo ao pagamento da quantia a seguir especificada, com a fixação do prazo de quinze dias, a contar da notificação, para comprovar, perante o Tribunal (art. 214, inciso III, alínea 'a', do Regimento Interno) , o recolhimento da dívida aos cofres da Fundação Nacional de Saúde (Funasa) , atualizada monetariamente e acrescida dos juros de mora, calculados a partir das datas discriminadas, até a data do recolhimento, na forma prevista na legislação em vigor: 
	b.1) Valor e data original do débito:
	Data
	Valor em R$

	28/12/2006
	37.115,45

	14/4/2009
	271.573,62

	b.2) Valor atualizado em 20/3/2019, com juros: (peça 24) : R$ 789.275,77
c) aplicar ao Sr. Pedro Rodrigues Barbosa (CPF XXX.099.482-XX) a multa prevista no art. 57 da Lei 8.443/1992 c/c o art. 267 do Regimento Interno, com a fixação do prazo de quinze dias, a contar da notificação, para comprovar, perante o Tribunal (art. 214, inciso III, alínea 'a', do Regimento Interno) , o recolhimento da dívida aos cofres do Tesouro Nacional, atualizada monetariamente desde a data do acórdão que vier a ser proferido até a do efetivo recolhimento, se for paga após o vencimento, na forma da legislação em vigor;
	d) autorizar, desde logo, nos termos do art. 28, inciso II, da Lei 8.443/1992, a cobrança judicial da dívida, caso não atendida a notificação;
e) autorizar o pagamento da dívida em até 36 (trinta e seis) parcelas mensais e consecutivas, se requerido, nos termos do art. 26 da Lei 8.443/1992 c/c o art. 217 do Regimento Interno, fixando-lhe o prazo de quinze dias, a contar do recebimento da notificação, para comprovar perante o Tribunal o recolhimento da primeira parcela, e de trinta dias, a contar da parcela anterior, para comprovar o recolhimento das demais parcelas, devendo incidir sobre cada valor mensal, atualizado monetariamente, os juros de mora devidos, na forma prevista na legislação em vigor, alertando o responsável de que a falta de comprovação do recolhimento de qualquer parcela importará o vencimento antecipado do saldo devedor; 
f) alertar o responsável de que a falta de comprovação do recolhimento de qualquer parcela importará o vencimento antecipado do saldo devedor; e
g) encaminhar cópia da deliberação que vier a ser proferida, bem como do relatório e do voto que a fundamentarem, ao Procurador-Chefe da Procuradoria da República no Pará, nos termos do § 3º do art. 16 da Lei 8.443/1992 c/c o § 7º do art. 209 do Regimento Interno do TCU, para adoção das medidas que entender cabíveis."
2.	O Ministério Público junto ao TCU, neste feito representado pelo Procurador Rodrigo Medeiros de Lima, manifestou-se nos seguintes termos (peça 28) :
"Em apreciação, Tomada de Contas Especial (TCE) instaurada pela Fundação Nacional de Saúde (Funasa) contra o Sr. Pedro Rodrigues Barbosa, ex-prefeito de Portel/PA (entre 2005 e 2008 e, reeleito, de 2009 a 2012) , em decorrência de diversas irregularidades na execução do Convênio 444/2006. Com o objetivo geral de realizar 'drenagem para controle da malária' (peça 1, p. 187) , o objeto do acordo previu a 'implantação de sistema de drenagem de águas pluviais, para eliminação de represamento de água no bairro Tijuca, na sede do Município' (peça 1, p. 8) . 
Inicialmente cogitou-se incluir, no âmbito do convênio, a realização de palestras, oficinas, reuniões e mutirões nos moldes do Programa de Educação em Saúde e Mobilização Social (PESMS) , conforme plano de trabalho inicial (peça 1, p. 9 e 56-63) . Todavia, a Funasa orientou a realocação dos recursos para a execução das obras (peça 1, p. 201) .
A presente TCE foi deflagrada em observância ao item 9.5.2 do Acórdão 2766/2011-TCU-Segunda Câmara (Rel. Min. José Jorge) , proferido com a seguinte redação:
9.5 determinar:
 (...) 
9.5.2 à Fundação Nacional de Saúde (Funasa) que conclua, no prazo de 60 (sessenta) dias, a contar da ciência desta deliberação, as providências com vistas à quantificação e obtenção do ressarcimento ao erário dos prejuízos oriundos da não comprovação da regular aplicação dos recursos dos Convênios nº 2802/06 (SIAFI 591042) , nº 2531/06 (SIAFI 591066) e nº 0444/06 (SIAFI nº 571797) , firmados com a Prefeitura Municipal de Portel/PA, instaurando, caso necessário, a competente tomada de contas especial;
No que concerne o convênio em epígrafe, as irregularidades que determinaram o comando acima transcrito consistiram na 'ausência de aplicação das disponibilidades no mercado financeiro na forma prevista pela legislação' e 'ausência de certificação da prestação de serviço no documento fiscal' (peça 8, p. 16) .
Para consecução dos objetivos do acordo, o município investiu R$ 71.466,77 em recursos próprios (5% do montante total) , tendo a Funasa aportado R$ 1.357.868,45 (95% do total orçado) , transferidos mediante as seguintes Ordens Bancárias (peça 13, p. 32) :
	Ordem Bancária
	Data
	Valor 

	2006OB912301
	22/11/2006
	R$ 543.147,45

	2006OB913999
	28/12/2006
	R$ 543.147,38

	2009OB802565
	14/4/2009
	R$ 271.573,62

Embora tenha aprovado as prestações de contas relativas à primeira e segunda parcelas do convênio (peça 4, p. 10-14) e detectado execução física de 82,49% das obras (peça 13, p. 75) , a Funasa propugnou a restituição integral dos repasses e da contrapartida (peça 13, p. 141-142) .
As constatações registradas pela Funasa em relatório de acompanhamento (peça 4, p. 50-58) , parecer técnico retificador (peça 13, p. 72-75) e parecer financeiro 84/2014 (peça 13, p. 137-141) ensejaram a citação do Sr. Pedro Rodrigues Barbosa (peça 20, p. 3) pelas seguintes irregularidades: 
a.1.1) execução direta de obra diversa da prevista no plano de trabalho; 
a.1.2) aquisição de materiais não autorizados; 
a.1.3) obras realizadas sem funcionalidade para a população; 
a.1.4) não aplicação de recursos no mercado financeiro;
a.1.5) celebração de termos aditivos de reajustamento, em 26/3/2009, para os Contratos 23/2006, 24/2006 e 25/2006, sem ter havido aditivo de prorrogação de vigência; 
a.1.6) inexistência de publicação dos Termos de Contratos 23/2006, 24/2006 e 25/2006 no Diário Oficial da União; 
a.1.7) impropriedades com notas fiscais na execução dos Contratos 23/2006, 24/2006 e 25/2006, como ausência de certificação, ausência do número do convênio, ausência de registro de recolhimento de impostos devidos, referência a contrato equivocado, etc (peça 4, p. 53) ; 
a.1.8) Pregão Presencial 1/2006 realizado para aquisição de material de consumo e locação de veículos, sendo que os Contratos 23/2206, 24/2006 e 25/2006 foram celebrados para obras ('elemento de despesa 449051') , e ainda, tiveram suas vigências estabelecidas 'até o cumprimento da entrega total do objeto da referida licitação', contrariando o art. 57, parágrafo 3º, da Lei 8.666/1993.
O ex-prefeito ofertou alegações de defesa (peças 21 e 23) , nas quais pondera que:
	1) não havia, no plano de trabalho do convênio, 'nada que expressamente determine que a obra em questão devesse ter sido realizada por administração indireta, e em nenhum momento nas vistorias realizadas pela FUNASA foi indagado [sic] tal questão' (peça 21, p. 3) ;
	2) as prestações de contas relativas às duas parcelas iniciais foram aprovadas pela Funasa, sem que houvesse ressalva ou menção ao fato de que a obra estaria sendo executada diretamente pelo município (peça 21, p. 3) ;
	3) a seu sentir, 'no termo de convênio não existe nenhuma relação de materiais a serem adquiridos, e nem consta que a aquisição dos materiais necessita de aprovação da concedente' (peça 21, p. 3) ;
	4) o convênio teria cumprido seu objetivo, pois 'os casos de malária nas áreas onde foi realizada a drenagem estão em índice praticamente zero e [que] o surto [daquela doença] não voltou a acontecer mais depois da realização das obras (peça 21, p. 4) ;
	5) desconhecia a obrigatoriedade de aplicar os recursos do convênio no mercado financeiro e, ademais, 'aplicou de forma imediata os recursos recebidos' (peça 21, p. 4) ;
	6) no 'reajustamento contratual não é obrigado [rectius: obrigatória] a realização de aditivo de vigência' (peça 21, p. 4) ;
	7) os contratos 'foram todos plenamente publicados no quadro de avisos da prefeitura municipal de Portel', sendo que a falta de publicação em órgão oficial tem sido relevada pelo TCU (peças 21, p. 4, e 23, p. 1) ;
	8) 'As referidas notas [fiscais] estão atestadas e carimbadas com o número do referido convênio, sim, e juntadas à prestação de contas, sendo assim inverídicas as afirmações da FUNASA' (peça 23, p. 1) e
	9) o prazo da contratação decorrente do pregão presencial 1/2006 não foi indeterminado, porquanto 'o contrato estava vinculado ao convênio º 444/2006, ou seja, suas respectivas vigências acabavam juntamente com o fim da vigência do convênio ou com a conclusão da entrega das matérias adquiridos [sic] e devolução dos veículos e maquinários locados' (peça 23, p. 1) .
Postula, ao fim de sua defesa, a aprovação integral da prestação de contas do convênio em referência e, 'caso entenda necessário, solicita[-se] que o TCU determine uma diligência in loco' (peça 21, p. 6) .
A equipe técnica da Secex-TCE, ao examinar a peça defensiva, concluiu que (a seguir, as conclusões da unidade especializada acerca de cada um dos tópicos constantes da citação do responsável, os quais foram reproduzidos no parágrafo 5 deste parecer) :
	a.1.1) a execução da obra diretamente pelo município pode ser considerada regular, 'tendo em vista que a Funasa não apontou comprometimento da obra, nem prejuízo ao erário relacionado a tal alteração, conforme pareceres relacionados no item 5 desta instrução' (peça 25, p. 4) ;
	a.1.2) a própria Funasa levanta razões para aprovação dos materiais adquiridos, conforme parecer financeiro 84/2014 (peça 13, p. 140) . Ademais, a fundação concluiu pela inexistência de sobrepreço e verificou, outrossim, que as notas fiscais correspondentes àqueles bens apresentam ateste e identificação do convênio (peça 25, p. 4) ;
	a.1.3) quanto à funcionalidade da empreitada, a Funasa reconheceu, em visita técnica realizada em 2010, que 'o sistema de drenagem previsto para o bairro da Tijuca, apesar de ter percentual considerado de obra, já encontra-se em funcionamento, logo parte da obra está provendo a redução de morbimortalidade' (peça 7, p. 73) . Ademais, a unidade técnica menciona análise contida no relatório de tomada de contas especial da Funasa (peça 14, p. 92) , cujo excerto transcrevemos:
Observa-se que o número de casos de malária apresenta-se oscilando entre os anos, com redução de 54% no número de casos de notificação por malária quando se coteja o ano de 2009 com 2010, com maior número de casos por malária vivax. Dos 1.226 casos notificados em 2010, 3% desses casos foram autóctones e 97% importados de outra localidade do município ou outro município. 
	a.1.4) haveria inúmeros julgados do Tribunal considerando que a não-aplicação dos recursos do convênio no mercado financeiro poderia ser relevada;
	a.1.5) os contratos firmados no âmbito do convênio não continham cláusulas preditivas de aditivos, prorrogação de vigência nem reajustes de preços - motivo pelo qual o reajuste efetuado três anos depois de sua celebração careceria de amparo (peça 23, p. 5) ;
	a.1.6) 'a inexistência de publicação dos extratos de contrato na impressa oficial, em afronta ao Parágrafo único do art. 61 da Lei 8.666/1993, pode ser considerada uma falha superável em virtude da ausência de maiores prejuízos decorrentes do fato' (peça 23, p. 5) ;
	a.1.7) por contemplarem a identificação do convênio, a Secex/TCE propõe relevar a ausência do sinal de atesto nas seguintes notas fiscais:
	Nota fiscal
	Data
	Valor 
	Item
	Fonte

	0160
	17/4/2009
	R$108.590,50
	Locação de veículos e maquinários
	peça 7, p. 49-50

	0163
	11/5/2009
	R$ 31.852,50
	Locação de veículos e maquinários
	peça 7, p. 57-58

	4929
	17/8/2009
	R$ 68.850,00
	Cimento, aço, tubos de concreto
	peça 7, p. 47-48

	5035
	4/5/2009
	R$ 18.000,00
	Aterro
	peça 7, p. 51-52

	5039
	11/5/2009
	R$ 1.800,00
	Cimento e aterro
	peça 7, p. 55-56

	5040
	18/5/2009
	R$ 5.000,00
	Cimento e aterro
	peça 7, p. 59-60

	0697
	11/5/2009
	R$ 3.000,00
	Areia
	peça 7, p. 53-54

	a.1.8) 'vigências estabelecidas 'até o cumprimento da entrega total do objeto da referida licitação' afrontam, sim, o art. 57, parágrafo 3º, da Lei 8.666/1993, que veda contratos com prazo de vigência indeterminado' (peça 23, p. 6) .
De igual feita, a unidade técnica entende incabível o pedido de realização de nova vistoria, tal como formulado pelo defendente, considerando que o dever de prestar contas impõe ao administrador público o encargo de demonstrar o bom uso dos recursos geridos. O entendimento encontra eco na jurisprudência do Tribunal (Acórdão 2805/2017-TCU-Primeira Câmara, Rel. Min. Vital do Rêgo) , evocada pela secretaria.
Por fim, a Secex/TCE propugna o parcial acolhimento das alegações do Sr. Pedro Rodrigues Barbosa - e, em vista da inexecução parcial da obra, propõe ao Tribunal julgar irregulares as contas do ex-prefeito, condenando-o a restituir o valor assinalado pela Funasa no parecer técnico retificador de 23/9/2013 (peça 13, p. 75) , a saber, R$ 308.689,07. Ademais, pugna pela aplicação de multa fundamentada no art. 57 da Lei 8.443/1992 (peça 23, p. 6-7) .
O Ministério Público de Contas da União aquiesce, no essencial, ao encaminhamento proposto pela secretaria. 
O primeiro tópico do ofício de citação (item a.1.1) ordena ao ex-prefeito justificar-se quanto à execução das obras diretamente pelo município, em vez de promover a contratação de empreiteira para executá-la. Notamos que, a priori, não há óbice legal em se assim proceder. 
Todavia, reparamos que tal opção - que poderia, em tese, afigurar-se mais vantajosa para o erário - enseja complicações e, no caso, torna forçoso reconhecer como irregular a situação dos documentos fiscais aludidos no item a.1.7 da citação (notas fiscais sem ateste) , conforme trataremos adiante.
A opção pela execução direta das obras pelo município (item a.1.2) deu azo a que a Funasa inquinasse a aquisição de materiais de construção pelo ente federado. Ponderamos, contudo, não haver sentido em vedar a aquisição de insumos para realização do projeto, mas autorizar a contratação de empresa para realização das obras - que, evidentemente, precificaria em contrato os insumos a serem consumidos.
O ponto seguinte (a.1.3) restou devidamente esclarecido pela unidade técnica (peça 25, p. 5) , a qual apontou a contradição da Funasa ao simultaneamente considerar que: 1) houve significativa redução nos casos autóctones de malária; e 2) o projeto não teria funcionalidade.
Sobre a não aplicação dos recursos transferidos no mercado financeiro (item a.1.4) , entendemos cabível acolher o argumento do Sr. Pedro Rodrigues Barbosa, no sentido de que conferiu pronto uso aos recursos públicos (peça 21, p. 4) . O Parquet observa que a data da primeira ordem bancária expedida pela Funasa é 22/11/2006, havendo nota fiscal emitida em 4/12/2006 (peça 3, p. 4) e ordem de pagamento em 8/12/2006 (peça 3, p. 5) . Nesse passo, não se pode considerar que os recursos tenham permanecido parados na conta bancária específica do convênio por tempo significativo. 
O item a.1.5 do ofício de citação traduz-se em continuidade da execução de serviços (e.g. aluguel de maquinário) extrapolando o prazo da cobertura contratual. Tal situação é irregular, consoante disposto no Voto condutor do Acórdão 195/2005-TCU-Plenário (Rel. Min. Benjamin Zymler) :
36. A continuidade da execução dos serviços após esgotado o prazo de vigência contratual não encontra amparo na legislação que rege as contratações no âmbito da administração pública, por desrespeitar o art. 60 da Lei nº 4.320/64, que veda a realização de despesa sem prévio empenho, e por caracterizar hipótese não admitida de contratação verbal, vedada pelo parágrafo único do art. 60 da Lei nº 8.666/93.
Por ocasião do julgado acima, o Tribunal limitou-se a determinar ao município de São Cristóvão/SE que observasse o disposto no art. 60 da Lei 8.666/1993 - tendo deixado, assim, de aplicar reprimenda pecuniária ao gestor. Por isonomia, prescrevemos a mesma solução ao presente caso.
O ponto seguinte (item a.1.6 da citação) também recebe adequado tratamento pela Secex/TCE, que bem a caracterizou a situação ali vertida como 'falha superável em virtude da ausência de maiores prejuízos decorrentes do fato' (peça 25, p. 5) .
A irregularidade item a.1.7 foi representada como 'falta de identificação do convênio e do carimbo de ateste' nos documentos fiscais trazidos enumerados no ofício citatório (parágrafo 10 deste parecer) . Todavia, observa-se que: 1) os documentos regularmente ostentam o número do convênio em seu anverso; 2) o carimbo de ateste foi aposto no verso das notas, o que impede sua aceitação. 
Ademais, ante a notícia de que, ao mesmo tempo em que celebrara o Convênio 444/2006, o município firmou outro convênio de mesmo objeto (Convênio 2.351/2006) , conforme mencionado no TC Processo 023.196/2009-1 (peça 8, p. 16) , entendemos atraída a aplicabilidade do entendimento registrado no Voto condutor do Acórdão 5335/2011-TCU-Primeira Câmara (Rel. Min. Ubiratan Aguiar) :
12. No tocante à ausência de atesto em notas fiscais, acompanho o entendimento do representante do Ministério Público. Trata-se de irregularidade e não de mera falha formal, sobretudo, conforme ressaltado pelo Subprocurador-Geral Paulo Soares Bugarin, porque no presente caso não restou comprovada a efetiva aplicação dos recursos, como consta do Relatório do Denasus (fl. 90, vol. principal) : 'A entrada dos medicamentos não foi registrada em livro ou qualquer outro tipo de controle, como também, não consta nas notas fiscais, o atesto do responsável pelo recebimento do material.'
13. O atesto é, nos termos do artigo 63, § 2º, inciso III, da Lei nº 4.320/64, requisito essencial para a liquidação da despesa, e sua ausência, conforme salientado pelo representante do Ministério Público, no caso concreto, caracteriza irregularidade grave, por inviabilizar a comprovação de que os medicamentos adquiridos foram efetivamente entregues à municipalidade.
14. Aqui, constatou a auditoria do Denasus deficiência de controle da prefeitura municipal quanto ao recebimento dos medicamentos adquiridos com os recursos do PAB, falha que agrava ainda mais a irregularidade relativa à ausência de atesto.
Não havendo como ter certeza de que o município se valeu do material adquirido no âmbito de um convênio ou de outro, o Parquet entende reforçada a reprovabilidade da ausência de ateste nas notas fiscais, as quais não se mostram aptas a demonstrar a lisura na condução do convênio. 
Não obstante, atentos ao disciplinado no art. 210, § 1º, inciso II, do Regimento Interno do TCU, a única forma que vislumbramos para inequivocamente afastar a hipótese de dupla contagem entre o prejuízo advindo da inexecução de 17,51% da obra (R$ 308.689,07) e o dano associado aos materiais cujo recebimento não restou comprovado (R$ 237.093,00) é, justamente, considerar essa segunda parcela (materiais não comprovados) como inserida na parcela maior do débito (inexecução física de 17,51% do projeto) .
Por fim (item a.1.8) , notamos que o município condicionou o prazo de suas contratações (e.g. aluguel de equipamento para construção) a evento futuro e certo, qual seja, o termo do convênio. Não havendo evidência de que tal conduta tenha lesado o erário no caso concreto, propugnamos por que seja expedida ciência ao ente federado para que se abstenha de reiterar esse temerário procedimento.
 Como único reparo à proposta da Secex/TCE, sublinhamos a inadequação na forma de quantificação do débito (peças 13, p. 75, e 25, p. 5) , porquanto indevidamente inclusa a contrapartida aportada pelo município. Dessa forma, o correto será considerar somente as transferências da Funasa para efeitos da proporcionalidade na execução técnica da obra, o que resulta na aplicação do percentual de 95% ao total dos recursos."
	É o relatório.

não há.

Procurador Rodrigo Medeiros de Lima.

TOMADA DE CONTAS ESPECIAL. FUNASA. NÃO COMPROVAÇÃO DA BOA E REGULAR APLICAÇÃO DE RECURSOS PÚBLICOS FEDERAIS. IMPUGNAÇÃO TOTAL DE DESPESAS EFETUADAS COM RECURSOS REPASSADOS AO MUNICÍPIO. CITAÇÃO. ACOLHIMENTO PARCIAL DAS ALEGAÇÕES DE DEFESA. CONTAS IRREGULARES. DÉBITO PARCIAL. MULTA.

TOMADA DE CONTAS ESPECIAL (TCE)

Secretaria de Controle Externo de Tomada de Contas Especial (SecexTCE).

Cuidam os autos de tomada de contas especial instaurada pela Fundação Nacional de Saúde (Funasa) contra o Sr. Pedro Rodrigues Barbosa, ex-prefeito de Portel/PA (entre 2005 e 2008 e, reeleito, de 2009 a 2012) , em decorrência de diversas irregularidades na execução do Convênio 444/2006.
2. O referido convênio objetivou a realização de "drenagem para controle da malária" (peça 1, p. 187) . O objeto do acordo previu a "implantação de sistema de drenagem de águas pluviais, para eliminação de represamento de água no bairro Tijuca, na sede do Município" (peça 1, p. 8) .
3. Para consecução dos objetivos do acordo, o município investiu R$ 71.466,77 em recursos próprios (5% do montante total) , tendo a Funasa aportado R$ 1.357.868,45 (95% do total orçado) , transferidos mediante as seguintes Ordens Bancárias (peça 13, p. 32) :
	Ordem Bancária
	Data
	Valor 

	2006OB912301
	22/11/2006
	R$ 543.147,45

	2006OB913999
	28/12/2006
	R$ 543.147,38

	2009OB802565
	14/4/2009
	R$ 271.573,62

4. Embora tenha aprovado as prestações de contas relativas à primeira e segunda parcelas do convênio (peça 4, p. 10-14) e detectado execução física de 82,49% das obras (peça 13, p. 75) , a Funasa propugnou a restituição integral dos repasses e da contrapartida (peça 13, p. 141-142) .
5. As constatações registradas pela Funasa em relatório de acompanhamento (peça 4, p. 50-58) , parecer técnico retificador (peça 13, p. 72-75) e parecer financeiro 84/2014 (peça 13, p. 137-141) ensejaram a citação do Sr. Pedro Rodrigues Barbosa (peça 20, p. 3) pelas seguintes irregularidades: 
"a.1.1) execução direta de obra diversa da prevista no plano de trabalho; 
a.1.2) aquisição de materiais não autorizados; 
a.1.3) obras realizadas sem funcionalidade para a população; 
a.1.4) não aplicação de recursos no mercado financeiro;
a.1.5) celebração de termos aditivos de reajustamento, em 26/3/2009, para os Contratos 23/2006, 24/2006 e 25/2006, sem ter havido aditivo de prorrogação de vigência; 
a.1.6) inexistência de publicação dos Termos de Contratos 23/2006, 24/2006 e 25/2006 no Diário Oficial da União; 
a.1.7) impropriedades com notas fiscais na execução dos Contratos 23/2006, 24/2006 e 25/2006, como ausência de certificação, ausência do número do convênio, ausência de registro de recolhimento de impostos devidos, referência a contrato equivocado, etc (peça 4, p. 53) ; 
a.1.8) Pregão Presencial 1/2006 realizado para aquisição de material de consumo e locação de veículos, sendo que os Contratos 23/2206, 24/2006 e 25/2006 foram celebrados para obras ('elemento de despesa 449051') , e ainda, tiveram suas vigências estabelecidas 'até o cumprimento da entrega total do objeto da referida licitação', contrariando o art. 57, parágrafo 3º, da Lei 8.666/1993'."
6. O ex-prefeito ofertou alegações de defesa (peças 21 e 23) , nas quais pondera que:
não havia, no plano de trabalho do convênio, "nada que expressamente determine que a obra em questão devesse ter sido realizada por administração indireta, e em nenhum momento nas vistorias realizadas pela FUNASA foi indagado tal questão" (peça 21, p. 3) ;
as prestações de contas relativas às duas parcelas iniciais foram aprovadas pela Funasa, sem que houvesse ressalva ou menção ao fato de que a obra estaria sendo executada diretamente pelo município (peça 21, p. 3) ;
a seu sentir, "no termo de convênio não existe nenhuma relação de materiais a serem adquiridos, e nem consta que a aquisição dos materiais necessita de aprovação da concedente" (peça 21, p. 3) ;
o convênio teria cumprido seu objetivo, pois, em relação aos casos de malária nas áreas onde foi realizada a drenagem, o índice da doença ficou em quase zero e o surto não voltou a acontecer depois da realização das obras (peça 21, p. 4) ;
desconhecia a obrigatoriedade de aplicar os recursos do convênio no mercado financeiro e, ademais, "aplicou de forma imediata os recursos recebidos" (peça 21, p. 4) ;
no reajustamento contratual não é obrigatória a realização de aditivo de vigência (peça 21, p. 4) ;
os contratos "foram todos plenamente publicados no quadro de avisos da prefeitura municipal de Portel", sendo que a falta de publicação em órgão oficial tem sido relevada pelo TCU (peças 21, p. 4, e 23, p. 1) ;
as notas fiscais estão atestadas e carimbadas com o número do referido convênio e juntadas à prestação de contas, sendo assim inverídicas as afirmações da Funasa (peça 23, p. 1) ; e
o prazo da contratação decorrente do pregão presencial 1/2006 não foi indeterminado, porquanto "o contrato estava vinculado ao convênio nº 444/2006, ou seja, suas respectivas vigências acabavam juntamente com o fim da vigência do convênio ou com a conclusão da entrega das matérias adquiridos [sic] e devolução dos veículos e maquinários locados" (peça 23, p. 1) .
7. Por fim, o defendente postula, ao fim de sua defesa, a aprovação integral da prestação de contas do convênio em referência e solicita ao TCU que, caso seja necessário, determine uma diligência in loco com o intuito de atestar o cumprimento do objeto pactuado.
8. A SecexTCE, encarregada do saneamento dos autos, propugna o parcial acolhimento das alegações do Sr. Pedro Rodrigues Barbosa e, em vista da inexecução parcial da obra, propõe ao Tribunal julgar irregulares as contas do ex-prefeito, condenando-o a restituir o valor assinalado pela Funasa no parecer técnico retificador de 23/9/2013 (peça 13, p. 75) , a saber, R$ 308.689,07. Ademais, pugna pela aplicação de multa fundamentada no art. 57 da Lei 8.443/1992 (peça 23, p. 6-7) .
9. O Ministério Público de Contas da União aquiesce, no essencial, ao encaminhamento proposto pela secretaria, com reparo à quantificação do débito realizado pela SecexTCE (peça 28) .
10. O MP/TCU entende que é indevida a inclusão do valor da contrapartida aportada pelo município no cálculo do débito. Dessa forma, de acordo com o representante do Parquet especial, o correto seria considerar somente as transferências da Funasa para efeitos da proporcionalidade na execução técnica da obra, o que resulta na aplicação do percentual de 95% ao total dos recursos (peça 28, p. 6) .
11. Acolho o encaminhamento proposto pela unidade técnica, com o ajuste alvitrado pelo representante do Parquet especial, cuja análise adoto como parte das minhas razões de decidir.
12. Entendo que as alegações apresentadas pelo ex-prefeito não foram suficientes para sanear a irregularidade a ele atribuída (execução parcial de serviços da rede coletora, execução direta de obra diversa da prevista no plano de trabalho; aquisição de materiais não autorizados, celebração de contratos contrariando o art. 57, parágrafo 3º, da Lei 8.666/1993) .
13. Pode-se presumir que não há óbice legal no tocante à opção de execução das obras do convênio diretamente pelo município, em vez de promover a contratação de empreiteira para executá-la.
14. Observo que a opção pela execução direta das obras pelo município deu azo a que a Funasa inquinasse a aquisição de materiais de construção pelo ente federado. Pondera-se, contudo, não haver sentido em vedar a aquisição de insumos para realização do projeto, mas autorizar a contratação de empresa para realização das obras que, evidentemente, precificaria em contrato os insumos a serem consumidos.
15. Assim, considero que a alteração do plano de trabalho não justifica, no caso concreto, a imputação de débito total, pois a obra foi executada em mais de 80%, conforme Parecer Técnico 4/2011 (peça 8. p. 23-25) e Parecer Técnico Retificador (peça 13, p. 72-75) .
16. Considerando, ainda, que a unidade técnica apurou que houve a funcionalidade do objeto e que não foi identificado sobrepreço na aquisição dos materiais, consoante ao entendimento da SecexTCE, deve-se acatar as alegações de justificativas apresentadas para esta questão.
17. Quanto à funcionalidade da obra, restou devidamente esclarecido pela unidade técnica (peça 25, p. 5) a qual apontou a contradição da Funasa ao simultaneamente considerar que: 1) houve significativa redução nos casos autóctones de malária; e 2) o projeto não teria funcionalidade. Desse modo, acata-se as alegações de defesa do responsável para esta questão, afastando com isso o débito no valor total dos recursos repassados.
18. Superada a questão de funcionalidade da obra restou o débito apontado no Parecer Técnico Retificador, de 23/9/2013, no valor de R$ 308.689,07, em virtude de execução parcial de serviços da rede coletora (peça 13, p. 75) , nas datas indicadas na tabela a seguir, correspondentes aos últimos repasses de recursos, onde está sendo considerada a proporcionalidade financeira originalmente pactuada no Termo de Compromisso  (95% de recursos da União e 5% de recursos da municipalidade) :
	Data
	Valor em R$

	28/12/2006
	35.259,68

	14/4/2009
	257.994,94

19. Sobre a não aplicação dos recursos transferidos no mercado financeiro, entendo cabível acolher o argumento do responsável, no sentido de que conferiu pronto uso aos recursos públicos (peça 21, p. 4) . O Parquet observa que a data da primeira ordem bancária expedida pela Funasa é 22/11/2006, havendo nota fiscal emitida em 4/12/2006 (peça 3, p. 4) e ordem de pagamento em 8/12/2006 (peça 3, p. 5) . Nesse passo, não se pode considerar que os recursos tenham permanecido parados na conta bancária específica do convênio por tempo significativo.
20. Com relação à celebração de termos aditivos de reajustamento, sem ter havido aditivo de prorrogação de vigência, incide em situação irregular, consoante disposto no Voto condutor do Acórdão 195/2005-TCU-Plenário (Rel. Min. Benjamin Zymler) :
"36. A continuidade da execução dos serviços após esgotado o prazo de vigência contratual não encontra amparo na legislação que rege as contratações no âmbito da administração pública, por desrespeitar o art. 60 da Lei nº 4.320/64, que veda a realização de despesa sem prévio empenho, e por caracterizar hipótese não admitida de contratação verbal, vedada pelo parágrafo único do art. 60 da Lei nº 8.666/93".
21. Por ocasião do julgado acima, o Tribunal limitou-se a expedir determinação corretiva para que fosse observado o disposto no art. 60 da Lei 8.666/1993, tendo deixado, assim, de aplicar reprimenda pecuniária ao gestor. Por isonomia, prescrevo a mesma solução ao presente caso, alterando a medida, entretanto, para ciência do Município sobre a ocorrência, para fins de evitar a repetição da falha, nos termos da Resolução TCU 315/2020.
22. Quanto à inexistência de publicação dos extratos de contrato na impressa oficial, em afronta ao Parágrafo único do art. 61 da Lei 8.666/1993, consoante ao entendimento da unidade técnica, considero que tal situação pode ser considerada uma falha superável em virtude da ausência de maiores prejuízos decorrentes do fato, bem como a constatação de, em confronto com os demais fatos analisados na presente instrução, não terem significativa gravidade. Desse modo, acata-se as alegações de defesa apresentadas para esta questão.
23. A Funasa apontou diversos documentos fiscais contendo "falta de identificação do convênio e do carimbo de ateste". Com relação a essas notas fiscais impugnadas, observo que: 1) os documentos regularmente ostentam o número do convênio em seu anverso; 2) o carimbo de ateste foi aposto no verso das notas, o que impede sua aceitação.
24. Ademais, conforme apontado no parecer do Ministério Público junto ao TCU, ao mesmo tempo em que celebrara o Convênio 444/2006, o município firmou outro convênio de mesmo objeto (Convênio 2.351/2006) , conforme mencionado no TC Processo 023.196/2009-1 (peça 8, p. 16) . Assim, considero que deve ser aplicado o mesmo entendimento registrado no Voto condutor do Acórdão 5335/2011-TCU-Primeira Câmara (Rel. Min. Ubiratan Aguiar) : 
"12. No tocante à ausência de atesto em notas fiscais, acompanho o entendimento do representante do Ministério Público. Trata-se de irregularidade e não de mera falha formal, sobretudo, conforme ressaltado pelo Subprocurador-Geral Paulo Soares Bugarin, porque no presente caso não restou comprovada a efetiva aplicação dos recursos, como consta do Relatório do Denasus (fl. 90, vol. principal) : 'A entrada dos medicamentos não foi registrada em livro ou qualquer outro tipo de controle, como também, não consta nas notas fiscais, o atesto do responsável pelo recebimento do material'.
13. O atesto é, nos termos do artigo 63, § 2º, inciso III, da Lei nº 4.320/64, requisito essencial para a liquidação da despesa, e sua ausência, conforme salientado pelo representante do Ministério Público, no caso concreto, caracteriza irregularidade grave, por inviabilizar a comprovação de que os medicamentos adquiridos foram efetivamente entregues à municipalidade.
14. Aqui, constatou a auditoria do Denasus deficiência de controle da prefeitura municipal quanto ao recebimento dos medicamentos adquiridos com os recursos do PAB, falha que agrava ainda mais a irregularidade relativa à ausência de atesto".
25. Não havendo como ter certeza de que o município se valeu do material adquirido no âmbito de um convênio ou de outro, entendo reforçada a reprovabilidade da ausência de ateste nas notas fiscais, as quais não se mostram aptas a demonstrar a lisura na condução do convênio.
26. Não obstante, atento ao disciplinado no art. 210, § 1º, inciso II, do Regimento Interno do TCU, a única forma que vislumbro para inequivocamente afastar a hipótese de dupla contagem entre o prejuízo advindo da inexecução de 17,51% da obra (R$ 308.689,07) e o dano associado aos materiais cujo recebimento não restou comprovado (R$ 237.093,00) é, justamente, considerar essa segunda parcela (materiais não comprovados) como inserida na parcela maior do débito (inexecução física de 17,51% do projeto) .
27. No que tange às vigências estabelecidas "até o cumprimento da entrega total do objeto da referida licitação", afrontam sim o art. 57, parágrafo 3º, da Lei 8.666/1993, que veda contratos com prazo de vigência indeterminado. Observo, contudo, que o município condicionou o prazo de suas contratações (e.g. aluguel de equipamento para construção) a evento futuro e certo, qual seja, o termo do convênio. Não havendo evidência de que tal conduta tenha lesado o erário no caso concreto, acolho a proposta do Parquet especial no sentido de que seja expedida ciência ao ente federado para que se abstenha de reiterar esse temerário procedimento.
28. Quanto ao pedido do defendente, solicitando ao TCU que, caso seja necessário, determine uma diligência in loco para atestar o cumprimento do objeto pactuado, cita-se o enunciado de jurisprudência (Acórdão 2805/2017-TCU-Primeira Câmara-Relator: Vital do Rêgo) . 
"Não cabe ao TCU determinar, a pedido do responsável, a realização de diligência, perícia ou inspeção para a obtenção de provas, uma vez que constitui obrigação da parte apresentar os elementos que entender necessários para a sua defesa".
29. Verifico que o débito imputado ao responsável tem uma parcela com data de 28/12/2006, no valor de R$ 35.259,68, e outra com data de 14/4/2009, no valor de R$ 257.9994,94. No entanto, o ato de ordenação da citação do responsável somente ocorreu em 22/8/2017. Assim, considerando a jurisprudência desta Corte quanto a prescrição punitiva, em que se considera o prazo de dez anos a contar da data de ocorrência do fato tido por irregular, a multa só será dosada em relação à última parcela do débito apurado.   
30. Diante do exposto, proponho sejam julgadas irregulares as contas do responsável, com fundamento no art. 16, inciso III, alíneas "b" e "c", da Lei 8.443/1992, com a imputação de débito no valor indicado no item 18 acima e aplicação da multa prevista no art. 57 da mesma Lei.
31. Apropriado, ainda, nos termos do art. 16, § 3º, da Lei 8.443/92 c/c o § 7º do art. 209 do RI/TCU, dar ciência da deliberação à Procuradoria da República no Estado do Pará para adoção das medidas que considere cabíveis.
32. Por fim, deixo de acolher a proposta da unidade instrutiva de autorizar o parcelamento das dívidas, por entender que essa medida somente deve ser adotada mediante solicitação das partes.
Ante o exposto, manifesto-me por que o Tribunal aprove o acórdão que ora submeto à deliberação deste Colegiado.
TCU, Sala das Sessões Ministro Luciano Brandão Alves de Souza, em 15 de setembro de 2020.
AUGUSTO SHERMAN CAVALCANTI 
Relator